臺灣高等法院民事判決
108年度重家上字第49號
上  訴  人  李祖嘉    
            李祖東    
共      同
訴訟代理人  魏憶龍律師
複  代理人  何謹言律師
被  上訴人  李秦文莉  


特別代理人  周依潔律師
複  代理人  沈俊豪律師
被  上訴人  李祖昌    
訴訟代理人  蘇家宏律師
            周依潔律師
            沈俊豪律師                    
被  上訴人  李祖君    


上列當事人間請求特留分扣減等事件，上訴人對於中華民國108
年5月9日臺灣臺北地方法院105年度家訴字第92號第一審判決提
起上訴並為訴之減縮，本院於110年4月14日言詞辯論終結，判決
如下：                
    主      文
上訴駁回。
第二審訴訟費用由上訴人負擔。    
    事實及理由
壹、程序方面：
按於第二審為訴之變更或追加，非經他造同意不得為之，但擴
  張或減縮應受判決事項之聲明者，不在此限，民事訴訟法第44
  6條第1項但書、第255條第1項第3款定有明文。經查，上訴人
  李祖嘉（下逕稱其名）於原審請求被上訴人李秦文莉、李祖昌
  、李祖君（下逕稱其名）連帶給付新臺幣（下同）44萬4,377
  元本息。嗣於本院審理時減縮請求被上訴人連帶給付18萬5,24
  0元（見本院卷㈠第239、486頁，卷㈡第68頁），經核屬減縮應
  受判決事項之聲明，應予准許，合先敘明。
李祖君合法通知未於言詞辯論期日到場，核無民事訴訟法第386
  條所列各款情形，爰依上訴人李祖嘉、李祖東（下逕稱其名）
  之聲請，由其等一造辯論而為判決。　
貳、實體方面：
李祖嘉、李祖東主張：李子豪於民國98年1月24日死亡，遺有如
  附表所示之財產（下稱系爭遺產），兩造均為李子豪之繼承人
  ，應繼分各1/5。李子豪於88年4月2日立有自書遺囑（下稱系
  爭遺囑），第7條記載：「奶奶（即李子豪之母王素蘭）全力
  照顧，其住院到後事，由祖東全權負責，費用小昌（即李祖昌
  ）負責一半。」，而王素蘭在財團法人天主教聖功醫院附設護
  理之家（下稱聖功護理之家）安養期間，李祖東支付安養費用
  135萬元，得依系爭遺囑第7條、類推適用民法第412條規定，
  請求李秦文莉、李祖昌、李祖君連帶支付上開數額半數即67萬
  5,000元。又李祖嘉為李子豪支出喪葬費用18萬5,240元，依民
  法第1550條規定，請求李秦文莉、李祖昌、李祖君連帶償還。
  另李子豪以系爭遺囑第11至15條，將系爭遺產遺贈予李秦文莉
  、李祖昌、李祖君，伊則不為分配，侵害伊之特留分，爰依民
  法第1225條規定行使扣減權，併依同法第1164條規定請求分割
  系爭遺產等語。
李秦文莉、李祖昌則以：李祖嘉、李祖東於李子豪過世翌日即9
  8年1月25日即知悉系爭遺囑指定其等應繼分為0，以及其等特
  留分受侵害；退步言，檢察官於99年2月23日提示系爭遺囑時
  ，其等已知悉上情；再退步言，其等於101年3月間收受確認系
  爭遺囑真正訴訟之起訴狀時，亦已明知上情，其等扣減權已罹
  於2年期間而消滅，自不得請求分割系爭遺產。又李祖嘉、李
  祖東並未舉證證明支出李子豪喪葬費用及王素蘭安養費用，其
  等請求返還上開費用，亦非可採等語，資為抗辯。
李祖君經合法通知並未到庭，亦未提出任何書狀。
本件經原審判決：李秦文莉、李祖君、李祖昌應連帶給付李祖
  嘉20萬7,179元，及自104年6月24日起至清償日止，按年息5%
  計算之利息，並駁回李祖嘉、李祖東其餘之訴及假執行之聲請
  。李祖嘉、李祖東不服，提起上訴並減縮上訴聲明，先位聲明
  為：㈠原判決關於駁回李祖嘉、李祖東下列請求部分應予廢棄
  。㈡李秦文莉、李祖君、李祖昌應連帶給付李祖嘉18萬5,240元
  、李祖東67萬5,000元，及均自起訴狀繕本送達之翌日起至清
  償日止，按年息5%計算之利息。㈢李子豪所遺系爭遺產，應分
  割如附表分割方法欄所示。㈣第㈡項請求，願供擔保請求准予宣
  告假執行。備位聲明：㈠原判決關於駁回李祖嘉、李祖東下列
  請求部分應予廢棄。㈡李秦文莉、李祖君、李祖昌應連帶給付
  李祖嘉18萬5,240元、李祖東67萬5,000元，及均自起訴狀繕本
  送達之翌日起至清償日止，按年息5%計算之利息。㈢李秦文莉
  、李祖君、李祖昌應連帶各給付李祖嘉、李祖東系爭遺產價額
  1/10。㈣第㈡項請求，願供擔保請求准予宣告假執行。李秦文莉
  、李祖昌則答辯聲明：上訴駁回。
李祖嘉、李祖東主張兩造均為李子豪之繼承人，應繼分各1/5，
  李子豪立有系爭遺囑，並遺有如附表所示之財產。李秦文莉、
  李祖君、李祖昌前對伊提起確認系爭遺囑真正訴訟（下稱系爭
  前案），經原法院101年度家訴字第88號、本院102年度家上字
  第187號判決認係屬真正，並經最高法院103年度台上字第1008
  號裁定駁回伊上訴而確定等事實，為李秦文莉、李祖昌所不爭
  執，並有遺產稅免稅證明書、系爭遺囑在卷可稽（見原審卷㈠
  第35至45頁），自堪信為真實。
李祖嘉、李祖東主張系爭遺囑侵害伊之特留分，依民法第1225
  條規定行使扣減權，並請求分割李子豪所遺系爭遺產，然為李
  秦文莉、李祖君、李祖昌所否認，並以前開情詞置辯。經查：
　㈠系爭遺囑第9條記載：「……祖東事業有成，夫妻工作，有爺爺
    奶奶財物支援，本人剩錢不多，就不再分給……」、第10條：
    「祖嘉事業鼎盛，當然看不上這一點遺物，就不分給……」、
    第11條：「台中民生北路房子，文莉所有，安康三村由李祖
    昌繼承，台北撫遠街房子祖昌結婚用，由祖昌繼承，莒光新
    城房子由祖昌繼承，文莉、祖君皆可居住。」、第12條：「
    華南銀行美金定存全部給祖君，作為嫁妝，遠東、中信、台
    銀、同袍儲會及全部股票（永典、集保及保險櫃內）全部有
    昌繼承，作為創業基金，並支付喪葬及奶奶之費用，聯俸分
    得錢及押金，由文莉控用。」，有系爭遺囑在卷可稽（見原
    審卷㈠第43至45頁）。觀諸系爭遺囑第9、10條，可知李子豪
    不分配其遺產予李祖東、李祖嘉，亦即指定李祖東、李祖嘉
    之應繼分為0。而系爭遺囑第11、12條，則係李子豪就其所
    遺之財產，分別指定李秦文莉、李祖君、李祖昌各自繼承之
    範圍，此部分應屬指定遺產分割方法。李祖嘉、李祖東主張
    系爭遺囑屬遺贈云云，洵非可採。 　　
　㈡按遺囑人於不違反關於特留分規定之範圍內，得以遺囑自由
    處分遺產。直系血親卑親屬之特留分均為其應繼分2分之1。
    應得特留分之人，如因被繼承人所為之遺贈，致其應得之數
    不足者，得按其不足之數由遺贈財產扣減之，民法第1187條
    、第1223條第1款、第1225條前段分別定有明文。又自由處
    分財產之情形，並不限於遺贈而已，指定遺產分割方法及應
    繼分之指定，若侵害特留分，自可類推適用民法第1225條，
    許被侵害者行使扣減權(最高法院104年度台上字第1480號判
    決意旨參照)。次按關於特留分扣減權之消滅期間，民法就
    此雖無規定，惟特留分權利人行使扣減權，與正當繼承人行
    使繼承回復請求權之法律效果相類似，涉及親屬關係暨繼承
    權義，為早日確定有關扣減之法律關係，以保護交易安全，
    應類推適用民法第1146條第2項規定，即自扣減權人知其特
    留分被侵害之時起2年間不行使而消滅（最高法院103年度台
    上字第880號判決意旨參照）。至所謂扣減權人知其特留分
    被侵害，在被繼承人以遺囑為應繼分、分割方法指定之情形
    ，應指扣減權人知形式上有遺囑存在，而該遺囑所為應繼分
    、分割方法指定，將致扣減權人按特留分應得之數不足為已
    足，不以其確知該遺囑真正為必要。查，李子豪以系爭遺囑
    第9、10條指定李祖嘉、李祖東之應繼分為0，堪認已侵害李
    祖嘉、李祖東之特留分。而李祖嘉、李祖東在李秦文莉、李
    祖君、李祖昌於101年3月間提起系爭前案時，已知悉系爭遺
    囑內容一事，為李祖嘉、李祖東所不爭執（見本院卷㈡第70
    頁），其等既已知系爭遺囑所為應繼分指定，將致其特留分
    應得之數不足，無待其等確認系爭遺囑之真正，即應起算行
    使特留分扣減權之消滅期間。李祖嘉、李祖東主張須待系爭
    前案確認系爭遺囑為真正後，始起算2年期間云云，自非可
    採。又李祖嘉、李祖東於104年6月10日以起訴狀行使特留分
    扣減權之意思表示，有起訴狀附卷可佐（見原審卷㈠第9至21
    頁），距其等知該遺囑之日起算，已逾2年期間。揆諸前開
    說明，其等特留分扣減權已罹於消滅時效，不生扣減效力。
　㈢至李祖東主張其於98年另案偵查時，已主張行使扣減權，李
    祖嘉則於103年10月7日臺灣高等法院高雄分院103年家上字
    第56號分割遺產案件（下稱前案）準備程序時，已行使扣減
    權云云，惟按扣減權之行使，為有相對人之單獨行為，以意
    思表示向相對人為之即可，不以訴訟上之請求為必要，於因
    應繼分之指定或遺產分割之方法而侵害特留分時，應向受利
    益之其他共同繼承人以意思表示為之（最高法院108年度台
    上字第1706號判決意旨參照）。查，李祖東於99年2月23日
    偵查中，檢察官提示系爭遺囑詢問有無意見時，陳稱：如果
    遺囑是真的，法律規定我有特留分等語，當時僅有李祖昌在
    場，有臺灣臺北地方檢察署99年度偵字第4103號訊問筆錄附
    卷可佐（見原審卷㈠第499、501頁）；李祖嘉之代理人李祖
    東於103年10月7日前案準備程序，受命法官詢問就李秦文莉
    、李祖君、李祖昌主張李祖東、李祖嘉不得就李子豪、王素
    蘭之遺產主張任何權利有何意見時，陳稱：依法律規定我與
    李祖嘉有特留分，因此至少就李子豪之遺產可以分配特留分
    等語，當時僅有李祖昌兼以李秦文莉訴訟代理人身分在場，
    有該日準備程序筆錄可參（見前案卷第69、76頁），李祖東
    、李祖嘉既係針對該案之檢察官、受命法官詢問之問題回答
    ，其等意思表示之對象則分別為檢察官、受命法官，而非李
    秦文莉、李祖君、李祖昌至為灼然。縱認李祖東、李祖嘉前
    開陳述，亦對在場之相對人為行使扣減之意思表示，然因偵
    查時李秦文莉、李祖君並未在場，前案準備程序時李祖君亦
    未在場，依上揭判決意旨說明，李祖嘉、李祖東既未向受利
    益之未在場之李子豪其他共同繼承人以意思表示為之，自難
    認李祖嘉、李祖東於斯時已合法行使扣減權。李祖嘉、李祖
    東此部分主張，亦非可採。
　㈣李祖嘉、李祖東特留分扣減權已罹於消滅時效，不生扣減效
    力，業如前述，則其等進而依民法第1164條規定，先位請求
    分割原物分割李子豪所遺系爭遺產，備位請求金錢補償云云
    ，均非可採。　　
李祖嘉不得請求李秦文莉、李祖昌、李祖君連帶給付18萬5,240
  元：
　李祖嘉主張其支出李子豪喪葬費用18萬5,240元，固提出統一
  發票、收據、信用卡消費明細對帳單為證（見原審卷㈠第47至2
  63頁），然除為李秦文莉、李祖昌所否認外，且按關於遺產管
  理、分割及執行遺囑之費用，由遺產中支付之，民法第1150條
  定有明文。應自遺產中扣除之繼承費用，固包含喪葬費用，然
  以必要者為限。查，關於李祖嘉所支出之餐費部分（見本院卷
  ㈠第248至257頁），乃係李祖嘉本於親誼招待親友用餐，非屬
  殯葬所必要；支出之油費、停車費、電信通訊費、計程車費部
  分（見同上頁），則係供李祖嘉本人使用，亦與李子豪殯葬事
  宜毫無關連；至購買水果、金紙、花卉、蛋糕、蔬果及其他物
  品部分（見同上頁），因兩造並不爭執李子豪之喪禮係採基督
  教儀式（見本院卷㈠第241頁），是李祖嘉縱有上開之支出，依
  李子豪喪禮所採儀式，亦非屬必要之支出。則李祖嘉請求李秦
  文莉、李祖昌、李祖君連帶給付前開費用云云，委無足取。　
李祖東不得請求李秦文莉、李祖昌、李祖君連帶給付67萬5,000
  元：
　李祖東主張：王素蘭自86年10起至90年12月止在聖功護理之家
  安養期間，共支付安養費用135萬元，其依系爭遺囑第7條、類
  推適用民法第412條之規定，請求李秦文莉、李祖昌、李祖君
  連帶給付上開數額半數即67萬5,000元，固提出繳費證明書為
  證（見原審卷㈠第277頁），惟上開繳費證明書僅得認王素蘭在
  聖功護理之家安養期間，共繳納安養費用135萬元，尚無從證
  明上開費用係由李祖東所支付。參以，李祖東、李祖嘉於前案
  係陳述：上開安養費用係由2人各支付1/2等語，有民事答辯㈠
  狀附卷可佐（見本院卷㈠第307至311頁），顯與本件主張由李
  祖東單獨支付不符。再者，王素蘭居住聖功護理之家期間為86
  年10月至90年12月，斯時李子豪尚在世，系爭遺囑亦尚未公布
  ，實難想像李子豪會特意遺留前開安養費用未予以清償。此外
  ，李祖東復未能提出由其支付前開安養費用之證據以實其說，
  則李祖東逕依系爭遺囑第7條、類推適用民法第412條之規定，
  請求李秦文莉、李祖昌、李祖君連帶給付67萬5,000元，實乏
  所據。
綜上所述，李祖嘉、李祖東依民法第1550條、系爭遺囑第7條、
  類推適用民法第412條規定，請求李秦文莉、李祖昌、李祖君
  連帶給付李祖嘉18萬5,240元、李祖東67萬5,000元，及均自起
  訴狀繕本送達之翌日起至清償日止，按年息5%計算之利息
　；併依民法第1225條規定，行使扣減權，及同法第1164條規定
  請求分割李子豪所遺系爭遺產，均為無理由，應予駁回。從而
  ，原審所為李祖嘉、李祖東敗訴之判決，經核理由雖有部分不
  同，但結論並無二致，仍應予維持。上訴論旨指摘原判決不當
  ，求予廢棄改判，為無理由，應駁回其上訴。
本件事證已臻明確，兩造其餘之攻擊或防禦方法及所用之證據
  ，經本院斟酌後，認為均不足以影響本判決之結果，爰不逐一
  論列，附此敘明。
據上論結，本件上訴為無理由，判決如主文。
中　　華　　民　　國　　110 　年　　5 　　月　　19　　日
                  家事法庭
                      審判長法  官  賴劍毅
                            法  官  洪純莉
                            法  官  陳君鳳
正本係照原本作成。
如不服本判決，應於收受送達後20日內向本院提出上訴書狀，其
未表明上訴理由者，應於提出上訴後20日內向本院補提理由書狀
（均須按他造當事人之人數附繕本）上訴時應提出委任律師或具
有律師資格之人之委任狀；委任有律師資格者，另應附具律師資
格證書及釋明委任人與受任人有民事訴訟法第466條之1第1項但
書或第2項所定關係之釋明文書影本。如委任律師提起上訴者，
應一併繳納上訴審裁判費。
中　　華　　民　　國　　110 　年　　5 　　月　　19　　日

  　　　　　　　　　　　　　書記官  郭姝妤